【裁判字號】    87,上訴,2038
【裁判日期】    890412
【裁判案由】    貪污治罪條例等
【裁判全文】
臺灣高等法院臺中分院刑事判決                  八十七年度上訴字第二○三八號
    上  訴  人  臺灣彰化地方法院檢察署檢察官
    上  訴  人
    即  被  告  子○○
    指定辯護人  本院公設辯護人  壬○○
    上  訴  人
    即  被  告  丑○○
    上  訴  人
    即  被  告  乙○○
    右二人共同
    選任辯護人  陳世煌
                何志揚
    上  訴  人
    即  被  告  辛○○
    選任辯護人  劉毓卿
                黃文玲
                徐文開
右上訴人，因被告違反貪污治罪條例等案件，不服臺灣彰化地方法院八十六年度訴字
第六四二號，中華民國八十七年五月四日第一審判決（起訴案號：臺灣彰化地方法院
檢察署八十五年度偵字第九六三○號、九六三一號、九七二三號、九八六四號，八十
六年度偵字第四九五號），提起上訴，本院判決如左：
    主  文
原判決關於子○○、乙○○、辛○○、丑○○部分均撤銷。
子○○連續依據法令從事公務之人員，對於主管之事務，間接圖利，處有期徒刑壹年
拾月。褫奪公權壹年。緩刑伍年。
乙○○依據法令從事公務之人員，對於主管之事務，間接圖利，處有期徒刑壹年陸月
。褫奪公權壹年。緩刑伍年。
辛○○公務員明知為不實之事項，而登載於職務上所掌之公文書，足以生損害於公眾
，處有期徒刑壹年肆月。又連續在公共場所賭博財物，處罰金陸仟元，如易服勞役，
以參佰元折算壹日。緩刑伍年。
辛○○被訴湮滅刑事證據部分無罪。
丑○○無罪。
    事  實
一、子○○、乙○○及辛○○原均為彰化縣警察局和美分局塭仔駐在所（下稱塭仔駐
    在所）警員，依「臺灣地區漁港安全檢查作業規定」之規定，皆負責執行彰化縣
    線西鄉塭仔漁港漁船進出港安全檢查之工作，均係依據法令從事公務之人員。該
    漁港漁船之進出港，依規定須由值勤之員警在該駐在所保管之漁船進出港登記簿
    ，及漁民自行保管之漁船進出港檢查簿公文書上登錄進、出港之時間，並依實簽
    章，且經登船檢查後，始得合法進港卸魚貨或出港捕魚作業。而漁民向彰化區漁
    會申請代購漁船用油，則需檢附漁船進出港檢查簿及配油手冊，持向漁會承辦人
    員，按漁船進出港檢查簿所登記出海作業之時間，核定其得申購之核配數量，辦
    理代購轉交。緣民國（下同）八十五年六月一日中午時分，漁民丙○○所有之龍
    誠號膠筏（係一六五匹馬力，使用柴油動力引擎），因故障而上架整修無法作業
    ，乃向陳福氣借得陳福氣所有之福氣號膠筏（係使用小型汽油引擎船外機為動力
    ），自同年六月一日起至同月七日止，駕駛福氣號膠筏出海作業捕魚，惟仍持龍
    誠號膠筏之漁船進出港檢查簿登記進出港。
二、子○○及乙○○二人，均明知丙○○於八十五年六月一日中午起至同年月七日止
    ，並未駕駛龍誠號膠筏出海作業，而係駕駛借來之福氣號膠筏出海在沿岸捕抓蝦
    蟹，竟均為圖丙○○不法之利益，子○○並基於概括犯意，各於其值勤時，就主
    管之漁船進出港安全檢查事務上，分別在職務上所掌之漁船進出港登記簿及龍誠
    號漁船進出港檢查簿之公文書，虛偽登錄龍誠號進、出港之時間，並予以核章，
    其中子○○虛偽登錄八十五年六月一日十五時出港、同年月五日二十二時三十分
    出港及同年月六日中午十二時進港，乙○○虛偽登錄同年月四日上午一時進港，
    使丙○○得以矇混順利報關出港作業捕抓及進港卸魚貨，並於事後得以持龍誠號
    漁船進出港檢查簿，向該管漁會承辦人員廉價申購業經行政院農業委員會補助每
    公秉新台幣（下同）一千六百三十元之漁船用柴油，所為均足以生損害於警察機
    關對轄區漁船進出港檢查及該管漁會核配漁船用柴油數量之正確性。子○○因而
    間接使丙○○得以多申購之柴油為一○八一‧五七五公升，不法取得之補助利益
    為一千七百六十三元，乙○○因而間接使丙○○得以多申購之柴油為四一七‧四
    五公升，不法取得之補助利益為六百八十元（小數點均四捨五入）。
三、辛○○曾於八十五年十月初某日，明知己○○所有之彰伸二號船筏（係四三五匹
    馬力，使用柴油動力引擎）實際出海作業之進港時間，竟就其公務員所主管漁船
    安檢事務上，在塭仔駐在所保管之漁船進出港登記簿及彰伸二號漁船進出港檢查
    簿，虛偽登錄該船進港時間較實際延後二小時，並予以核章，足以生損害於警察
    機關對轄區漁船當日實際進出港檢查之正確性。又另行起意，並基於概括犯意，
    自八十四年之年底起至八十五年十一月間止，明知己○○之妻庚○○提供之彰化
    縣伸港鄉○○路○段三四二號住處之公眾得出入場所，由庚○○在經營如附表所
    示之六合彩賭博內容，竟連續在塭仔駐在所公共場所，以簽賭「二星」、「三星
    」方式，當面向庚○○簽賭而賭博財物。嗣因該彰化地區有漁民私下議論駐在所
    員警為漁民虛偽簽註出海時間，以圖多申購漁船用柴油之不法犯行，因而經警查
    辦，並由法務部調查局彰化縣調查站人員，持檢察官搜索票，於八十五年十二月
    十一日，在庚○○上開場所查獲庚○○所有經營六合彩所用之簽賭帳單、六合彩
    參考手冊等物（庚○○所涉賭博罪，經原審判決有期徒刑四月，併科罰金六千元
    ，業已確定）。
四、案經法務部調查局彰化縣調查站移送臺灣彰化地方法院檢察署檢察官偵查起訴。
    理  由
壹、有罪部分：
甲、被告子○○、乙○○部分：
一、訊據上訴人即被告（下稱被告）子○○、乙○○二人，固均坦承有於上開事實欄
    二所載時間，在龍誠號漁船進出港檢查簿及漁船進出港登記簿，分別登錄龍誠號
    進出港時間，並予核章，使丙○○得以進出港作業之事實，惟均矢口否認有何故
    意登載不實於所掌公文書，或圖利丙○○之犯行，於原審時均辯稱：不知龍誠號
    膠筏有上架整修之事，且彼等係在駐在所值勤，受理申報進出港，僅核對進出港
    檢查簿與船員，至於實際登船執行船檢勤務係另有其人，且當時龍誠號膠筏上並
    無噴上船名或編號，其無從知悉龍誠號未進出港云云。被告子○○於本院審理時
    並辯稱其於八十五年六月二十六日，因不符規定執勤，已被分局長官處分記過一
    次，且該塭仔駐在所勤務有值班、安檢、巡邏、守望、備勤等，其於八十五年六
    月一日至七日受派值班勤務，而漁膠筏出海，必先由值班同仁報關審核資料，再
    由安檢同仁檢查放行，依此職權劃分，權責放行膠筏應屬安檢勤務同仁，安檢同
    仁亦受有處分，不能由其另行負擔刑事責任。且漁業用油並非漁檢所負責，而是
    漁會辦事處在負責，當時龍誠號上架也無告知漁港所公告，被告誠屬不知而犯過
    ，不應一罪二罰云云。被告乙○○亦辯稱伊登記該龍誠號於八十五年六月四日上
    午一時入港，係依據漁船進出港登記簿內由警員陳哲夫所記載六月三日十四時出
    港記錄，再加上負責登船實施安檢警員陳仕朋告知確係龍誠號入港，被告始據以
    登載，當時又係深夜，如何能苛求被告辨示該船非龍誠號。且該龍誠號之單位小
    時配油量為每小時三七‧九五公升，自八十五年五月十四日六時十五分至同年六
    月一日二時止，總時數為五十二小時四十五分，所得配油之總數量為二○○一‧
    八六二五公升，早已超過得申請購油之二○○○公升上限，伊所為如有虛假，均
    無法據以申購柴油，該龍誠號船主不可能受有利益，何來圖利他人之可言云云。
    惟查：
(一)本件漁民丙○○所有之龍誠號膠筏，確係於八十五年六月一日中午上架整修，而
    丙○○自八十五年六月一日起至同年月七日止，均係借用陳福氣所有之福氣號膠
    筏出港作業之事實，業據丙○○、陳福氣於警訊時、法務部調查局彰化縣調查站
    調查及偵查中、原審及本院調查時分別證述屬實，核與證人即為丙○○整修龍誠
    號之王定福、王明川及王書卿三人，於八十五年十二月二十三日偵查中證稱：「
    ‧‧‧丙○○在八十五年五月二十日之後，有說他的船壞了‧‧‧我們在八十五
    年六月一日之後有幫丙○○整修船，我們修了二十多天」云云（參見八十五年度
    偵字第九八六四號卷十八頁），及同案被告辛○○於彰化縣警察局和美分局訪問
    紀錄中證稱：「丙○○於八十五年五月三十一日上午在停泊區遇到我，向我說他
    的龍誠號膠筏可能要在今（三十一）日調上岸修理，所以我就先用鉛筆註記在手
    冊內，但實在是在六月一日才調上岸」云云（參見八十六年度偵字第四九五號卷
    四三頁）等語相符，並有扣案塭仔漁港駐在所第六漁檢責任區資料手冊註記：「
    四：五月三十一日‧‧‧架‧‧‧五：九月十四日已修護完畢，於十一時下船」
    等字體（參見八十五年偵字第九八六四號卷四六頁勘驗筆錄）可資佐證，且經本
    院調取並核對該手冊之註記無訛，事證已甚明確。
(二)依丙○○於八十五年六月十七日警訊時所供「膠筏叫龍誠號，船主是我本人，有
    一六五馬力」、「使用柴油，向線西漁會購買」、「‧‧‧這中間曾經有修理過
    ，而最後一次是八十五年六月一日，將整艘膠筏吊上岸修理，至今仍在修理沒下
    海」、「是即時出海，駐在所都有派員檢查」、「沒有噴上船名」、「是我和黃
    武宗要乘福氣號出港，因一時拿進出港檢查簿習慣，就拿到龍誠號的檢查簿給駐
    在所登記」、「駐在所核對船員後，因同時有其他船筏在檢查可能就未核對船名
    」、「加油是以時數並以五次漲退潮核配油數五百加侖，如超過出港時（次）數
    亦不計算核配」云云（參見八十六年偵字第四九五號卷三七頁、三八頁），八十
    五年十二月二十一日、十二月二十三日偵查中所供「我們出海都是對人而已，我
    人有出去，以前都是如此」、「由王明村幫我修理的」、「我八十五年五月三十
    一日向辛○○說要上架之後就沒有出海，且我記得我從五月二十日左右就也沒有
    出海，只有在岸邊以龍誠號放網捕捉紅蟳，且我的船放在溫仔駐在所左前方之空
    地，我於五月初就向陳福氣借船」、「五月二十日就停在那邊」云云（參見八十
    五年偵字第九八六四號卷四頁、十七頁、十八頁），八十五年十二月二十日偵查
    中所供「龍誠號於八十五年六月一日上岸修理」、「我是借陳福氣的福氣號出港
    」、「我向檢查人員說我沒有出港，只在岸邊抓紅蟳，他們就幫我簽」云云（參
    見八十五年偵字第九六三○號卷八三頁），前後一致，核與其於原審時所供「龍
    誠號總共十六支，底下六支，上面十支，是十五米長的」、「在八十五年六月拖
    上來修理」、「借福氣號共出港四次，在沿岸捉蟳」、「（借福氣號出港，是否
    拿你原來的本子出港）是，因警察要對人」、「有登記完後我就上船放網，沒有
    等警員來查，因警員先查大船」、「福氣號比我的小」、「龍誠號每次回港都停
    在漁港駐在所前方的港區」、「福氣號回港時停在駐在所右側的港區」、「我們
    回港下魚貨時警員都看得到」云云（參見原審卷二○七頁、二一四頁），本院調
    查時所供「以福氣號出港，而以龍誠號領油冊領油」、「是核對人，不是核船」
    、「五、六日即去請油」、「因為我開福氣號船出海，而我拿龍誠號他們就給我
    登記」、「我只拿簿子給他們登記，他們就給我出海」云云（參見本院卷一第一
    ○六頁、第一四三頁、第二一八頁），亦屬相符，可見丙○○上開所供，堪採為
    被告不利之認定，至為顯明。
(三)證人陳福氣於八十五年十二月二十日偵查中證稱「（你五、六月間有將竹筏的福
    氣號借給丙○○使用）有」云云（參見八十五年偵字第九六三○號卷八四頁），
    又於八十五年十二月三十日偵查中證稱「福氣號借給丙○○一次」云云（參見八
    十五年偵字第九七二三號卷八五頁），再於原審證稱「（你的福氣號筏放何處）
    離塭仔派出所有幾百公尺遠」、「總共九支，只有一排，沒有上下層，是汽油引
    擎，總共八米長」、「八十五年六月一日至七日借給丙○○出海使用」云云（參
    見原審卷二○七、二○八頁），不僅前後一致，且核與上開丙○○所供吻合。又
    經原審勘驗結果：塭仔駐在所平常係由左後方道路（即排水溝堤岸道路）對外聯
    絡，左方為停車場，駐在所地勢較高，可俯視港區，與港區船筏停泊處之間相隔
    寬約八公尺之道路及漁貨起卸區，正前方之港區係柴油動力較大型船筏之停泊處
    ，右方及右後方之港區則停泊較小型或汽油動力之船筏，而據丙○○及陳福氣勘
    驗時指稱：龍誠號係較大船筏平常均停泊駐在所正前方港區，福氣號較小平常均
    停泊在駐在所右方及右後方港區，不能與大型船筏停在一起，否則會因風浪搖擺
    ，遭大船撞壞等語。又現場龍誠號膠筏，係由雙層塑膠管組成，上層有十支下層
    有八支，船長十五‧一公尺，採用定著式柴油引擎，福氣號膠筏則係單層八支塑
    膠管組成（據陳福氣稱借予丙○○時，係九支塑膠管），船長僅八公尺，採用汽
    油引擎船外機為動力，引擎可於回航後卸下，避免被破壞或失竊之情事，亦有勘
    驗筆錄及現場照片十幀、訊問筆錄在卷可稽（參見原審卷二一二至二二○頁），
    可見該二膠筏無論外觀大小、停泊港區均迥異。使用柴油、汽油亦屬有別，明顯
    可區分，應無被誤認之可能。又證人即警員癸○○先於八十五年十二月二十一日
    偵查中證稱「是我查到的，辛○○的漁責區用鉛筆加註龍誠號於五月三十一日上
    架整修，我看到檢查簿上六月一日至六日有登載龍誠號進出才發現的」等語（參
    見八十五年偵字第九八六四號卷四頁背面、五頁），八十五年十二月十三日偵查
    中亦證稱「六月六日十二時除了丑○○之外，還有一個人負責檢查，照說子○○
    即使代人值班，也不能替龍誠號簽證放行‧‧‧那段期間龍誠號已經上架檢修‧
    ‧‧另外辛○○的漁檢責任區資料簿已經登載龍誠號上架整修，仍然於六月五日
    予以簽證出港，也是顯然登載不實」云云（參見八十五年偵字第九七二三號卷十
    頁），並於本院調查時再證稱「（駐在所員警在執行勤務時是否要核對出港申請
    船隻及出港是否一致）沒有明文規定，看出港船是安全勤務員要看，應該要看，
    但有的沒有噴上船名，編號模糊不易看得清楚」、「如果有人力就排值班人員及
    安檢人員，如果沒有人力，就由值班人員兼」云云（參見本院卷一第三三一、三
    三二頁），可見被告子○○辯稱值班人員與安檢人員各有所司，不應全部歸責於
    伊云云，尚難採信。
(四)被告子○○於八十五年六月十八日警訊時先供稱「六月六日凌晨零時至二時，我
    服完船檢勤務，怕時間已晚返家睡覺恐吵醒家人，遂在所休息等天亮再回家。六
    日十一時五十分許接獲家人打呼叫器找‧‧‧值班警員丑○○請我幫忙看一下值
    班台，他欲至車上拿東西，不久，黃武宗持龍誠號進出港檢查簿來所報關進港，
    我即代為簽證放行，事後並告知丑○○」、「我簽證後告知丑○○有船進來後，
    即馬上回家，我並沒有登船進行檢查」云云（參見八十六年偵字第四九五號卷三
    九頁、四十頁），核與八十五年十二月三十日偵查中丑○○所供「六月六日未請
    子○○幫忙看值班台，並且未請他註記進港」云云（參見八十五年偵字第九七二
    三號卷八八頁背面），已迵然有別。又子○○於八十五年十二月十三日偵查中卻
    供稱「我是六月七日八時至十二時值班問丙○○，前一天進港有無核銷，他說他
    忘了，我問他，你昨天幾點進港的，他說中午十二時，我才補章另外在核發出港
    簽章，六月六日我輪休不在」等語（參見八十五年偵字第九七二三號卷十一頁）
    ，前後所供未盡相符，則依此等情事，被告子○○既非八十五年六月六日十二時
    負責核驗漁船進出港之值勤人員，何能在龍誠號之漁船進出港檢查簿上為上開虛
    假之記載，是其所辯伊無偽造公文書及圖利罪之犯行，已難採取。又被告乙○○
    於八十五年六月十七日警訊時先供稱「八十五年六月一日十五時龍誠號漁船出港
    是我負責船檢，當日我負責十二─十六時船檢」、「當時龍誠號隊員黃武宗拿進
    出港檢查簿，經我核對無訛後，即上船檢查，無安全顧慮始放行，至於龍誠號已
    上岸整修，非我漁責區○○○○道其上架整修」、「當時我也有問丙○○，他回
    答說是龍誠號」云云，並於八十五年十二月二十五日警訊時供稱「因為龍誠號是
    否上架我不知道」、「至六月十七日十三時本分局督察組陳組長至塭仔所製作訪
    談筆錄調查龍誠號上架的事我才知道」云云（參見八十六年偵字第四九五號卷四
    五、四六頁。八三頁），雖前後大致相符，但既自承有上船檢查，依上開所述，
    該二艘船顯可區分，可見伊所辯該龍誠號是否上架非伊所能知悉云云，核係卸責
    之詞，難以採信。況被告於八十六年五月二十三日偵查中亦供稱「要登船查驗，
    要查驗漁船船名，檢查船上有無違禁品」、「龍誠號六月四日一時進港是我簽註
的」、「因為他們船筏都沒有噴船名，所以無法辨認」云云在卷，核與證人陳哲
    夫同日所供「龍誠號於六月三日十四時出港我是簽註的」相符（參見同上卷一九
    九、一九七頁背面），佐以同案被告辛○○於八十五年六月十七日警訊所供：「
    丙○○於八十五年五月三十一日上午在停泊區遇到我，向我說他的龍誠號膠筏可
    能要在今（三十一）日調上岸修理，所以我就先用鉛筆註記在手冊內，但實在是
    在六月一日才調上岸」云云（參見同上卷四三頁），益見被告二人上開所辯龍誠
    號上架未公告，船名未噴上，被告乙○○係依陳哲夫出港之簽註而上船檢查後依
    法簽註進港云云，均係卸責之詞，不足採信。且被告乙○○於原審聲請傳喚證人
    陳仕明，欲證明六月四日係陳仕明安檢後，伊始簽章准予入港云云，該陳仕明於
    原審八十六年十月二十三日審理時證稱「我們只能知道出去係龍誠號，回來時也
    是龍誠號而已，如果該船有變更時，要在本籍港才會知道」、「丙○○告訴我是
    龍誠號」等語（參見原審卷九六、九七頁），惟依上開所述，及該二艘船既可明
    顯區分，可見該陳仕明之證詞，不足為被告有利之認定，併此敘明。
(五)又同案被告辛○○於八十五年十二月二十一日偵查中供稱「龍誠號確於八十五年
    五月三十一日上架整修」、「有看它上架整修‧‧‧大概在中秋節以後才修好」
    、「人只要有出海，船名我們比較放鬆」、「福氣號是汽油，龍誠號是柴油，可
    能是人情包圍」、「因天天在見面，或許有感情」云云（參見八十五年偵字第九
    八六四號卷五、六頁），前後所供相符，參以扣案龍誠號及福氣號二船筏之漁船
    進出港檢查簿之進出港紀錄，該二船筏自八十四年之前起即經常在塭仔漁港進出
    作業，而被告子○○及乙○○，則係分別自八十二年四月一日及八十三年三月一
    日即調派至該漁港駐在所服務，有彼等人事命令影本在卷可按（參見八十六年偵
    字第四九五號卷二○九、二○六頁），每人均有輪值漁船進出港檢查勤務之機會
    ，且前述龍誠號上架整修之地點，即在駐在所左前方空地，出入駐在所均能目睹
    ，且丙○○借用福氣號出港，其前往船筏停泊區之路徑，顯然與龍誠號平常停泊
    區不同等情，則被告二人辯稱不知丙○○未駕駛龍誠號進出港云云，無非事後卸
    責之詞，礙難採信。又被告等就彼等主管事務上，在所掌公文書龍誠號漁船進出
    港檢查簿及漁船進出港登記簿內登錄龍誠號進出港時間，並予核章，使丙○○得
    以矇混進出港作業，又有各該檢查簿、登記簿之簿冊扣案可稽。另據證人丙○○
    於八十五年十二月十二日在法務部調查局彰化縣調查站調查時證稱：「在今（八
    十五）年五、六月間借用福氣號在岸邊放網捉螃蟹，在作業完十餘小時後進港上
    岸，就遭和美分局督察組查獲，帶去問話，經我向該分局巡官解釋，只在岸邊作
    業並未出海，該分局人員就在龍誠號進出港檢查簿上進出港欄劃線註銷，亦即原
    先登記當日出海作業時間不算」云云（參見八十五年度偵字第九七二三號卷之調
    查局卷），於八十五年十二月二十一日偵查中所供「當天是賣完紅蟳後才被查到
    」云云，於八十五年十二月二十三日偵查中所供「我的船（龍誠號）放在塭仔駐
    在所左前方之空地，我於五月初就向陳福氣借船」云云（參見八十五年度偵字第
    九八六四號卷四頁、十七頁背面）等語。參互以觀，堪認被告二人確有公務員登
    載不實罪、圖利罪之不法，彰彰明甚，其等於原審及本院審理時所辯上開各詞，
    均係畏究之詞，難以採信，從而被告二人犯行，均堪認定。
二、按「臺灣地區漁港安全檢查作業規定」，其第四（二）點明文規定：各漁港分駐
    、派出（駐在）所，負責對設籍或核定停泊於其轄區之船筏執行安全檢查。第五
    點規定：檢查之項目包含動力漁船，核驗船員（海員）手冊及其他法定證照。船
    筏有無改造密窩、密艙。船筏載運及人員攜帶之物品。次按「臺灣地區船筏人員
    進出漁港及海岸安全檢查作業規定」，亦有相同規定（以上法規，參見八十五年
    偵字第九六三○號卷六○頁、五四頁）。查被告二人均係彰化縣警察局和美分局
    塭仔駐在所之警員，依法負責漁船出入漁港安全檢查工作，為其等所是認，其等
    係依據法令從事公務之人員，要堪認定。又依上開之規定內容，漁船進出港，須
    由值勤之員警在漁船進出港檢查簿及漁船進出港登記簿上登錄進、出港之時間並
    簽章，及施以安全檢查，始得合法進出港作業，足見漁船進出港檢查簿及漁船進
    出港登記簿上之登錄、簽章，係被告等主管事務職務上所掌之公文書，殆屬無疑
    。
三、再按「臺灣地區漁船油核配辦法」，對漁船油之配售及代購單位，配售辦法及程
    序，配售標準，管制要點，處分等等均有明文規定（參見八十五年偵字第九六三
    ○號卷六三頁）。又漁民依「彰化區漁會辦理灌桶式漁船油代購轉交實施辦法」
    第五條規定，申請代購轉交漁船油，需檢附漁船進出港檢查簿及配油手冊，持向
    漁會所屬伸港、鹿港、福興、芳苑、大城、線西等辦事處提出申請，本會辦事處
    依據船筏之配油手冊記載之馬力數、進出港檢查簿之出海時間數，核算應補充油
    量，代填補充漁船油申請書，經船筏主簽章及本會所屬辦事處審核無誤後，在該
    申請書蓋漁船油簽章，船筏主持向本會王功及線西儲油站，由主辦員核對出海時
    間無誤後簽證，在配油手冊蓋漁船油核配章及繳納油款金額，開立收據由船主收
    執後轉交漁船油。其第六條亦規定：本會辦理灌桶式漁船油代購轉交，其轉交與
    漁民之漁船油，應按中油公司訂定之統一價格轉交，本會辦理代購轉交漁船油業
    務，已由中油公司補助每公秉新台幣二百十元整，不再收取其他費用。此有該辦
    法在卷可稽（參見八十五年偵字第九七二三號卷六六頁），並經證人即彰化區漁
    會承辦人員丁○○於偵查中及本院先後結證屬實（參見同上卷八六頁。本院卷一
    第一○五、一○六頁。本院卷二第四七、四八頁），復有代購轉交漁船油申購要
    項在卷可憑（參見同上偵查卷一二一頁）。則被告二人明知丙○○並非駕駛其所
    有龍誠號膠筏進出港，卻持龍誠號漁船進出港檢查簿申報進出港，猶在其上之檢
    查簿及漁船進出港登記簿登錄時間、簽章放行之所為，已使丙○○得以矇混進出
    港作業，且同時間接經由彰化區漁會得以不法多申購漁船用柴油，自足以生損害
    於警察機關對該管轄區漁船進出港檢查及該管漁會核配漁船用柴油數量之正確性
    。茲再分敘如下：
(一)依上開「臺灣地區漁船油核配辦法」第四章配售標準第十一條漁船主機用油依左
    列標準核配之（單位以公升計算），Ａ、週轉油量：依左列規定計算之，沿岸或
    近海作業漁船，使用甲種漁船油者，其計算方式：○‧二三乘十一乘三○乘馬力
    。Ｂ、補充油量：按港檢單位之進出港檢查簿所記載之進出港時間及其耗用標準
    核計之，漁船在漁船加油站加油，其申購油量超過油槽容量者，以加滿油槽容量
    為限。但每次補充油量不得超過週轉油量，沿岸或近海作業之鏢旗魚、曳繩、小
    型拖網漁船，每月累計補充油量不得超過六七二小時之油量，其他沿岸或近海作
    業漁船不得超過四五○小時之油量。可見油量之核配係依週轉油量或補充油量之
    不同，而有不同之標準甚明。又依彰化區漁會函示（參見本院卷一第一五八、一
    五九頁）所載：本會辦理灌桶式漁船油代購轉交，船筏主每次申購補充油量最高
    限制按船筏進出港檢查簿所記載出海時間斟酌核算配油量，規定如下：三百匹馬
    力以上者最高核配三千公升，三百匹以下一百匹以上者二千公升，一百匹馬力以
    下者一千公升。可見補充油量每月之時數有限制，每次申購之數量亦有限制。
(二)證人丁○○於八十五年十二月十六日調查站調查時先供稱「自七十九年退伍後，
    就進入彰化區漁會工作迄今」云云，又於八十五年十二月三十日偵查中供稱「（
    賣柴油給漁民，政府有補助）有的，每一千公升補助一千六百三十元」云云（參
    見八十五年偵字第九七二三號卷八六頁），其於本院調查時又先後供稱「（龍誠
    號漁船可申請多少油料）應該以它出海里程乘○‧二三為它申請的用油」、「（
    可以申請多少油的計算為何）○‧二三乘船的馬力乘時數」、「（不能超過多少
    ）二千公升」、「如果是於本月底以同船申請配用油至極限後，至下月初再申請
    可否）我們要看申請的時數來計算」、「八十五年六月一日至六月七日沒有申請
    油，亦無以福氣號出港以龍誠號去請油」云云（參見本院卷一第一○五、一○六
    頁）及「船主來申請時會拿進出港時間的檢查簿由我們核對無誤，才可以填單申
    請用油，漁會依配油手冊計算再拿到中油申購」、「（漁船進出未登記，什麼情
    形可以補登）照規定不能補登，即使是警員事後補登，我們也沒有辦法配油給他
    」、「（如何看出是事後補登）如果二十日申請，十九日要補登，依正常情形我
    們無法配油。若是沒出港，十九日補登的，我們就看不出來」云云（參見本院卷
    二第四七、四八頁），可見未實際出港之補登無法看出來，但有確實進出港日期
    之前後次序者，依規定並不能補登。
(三)依彰化縣彰化區漁會八十八年一月二十八日八八彰漁供字第一二八七號函（參見
    本院卷一第一六二頁），所檢送龍誠號八十五年間申購漁船用柴油之申請表所載
    ：八十五年一月四日為六十七時五十五分，一月十六日為五十六時二十分，二月
    二十八日為八十九時，三月十八日為九十七時，四月二十九日為一百二十七時三
    十分，八月六日為九十二時五十分，十一月十一日為六十五時四十分，十二月九
    日為九十五時十五分，參互以觀，每月之申請用油並無異常之處，且無五月、六
    月間之申請用油資料可據（參見本院卷一第一二六頁彰化區漁會第五三四三號函
    ）。惟依扣案之漁船進出港登記簿及檢查簿所載，被告二人所登錄簽章之不實進
    出港作業時數，子○○虛偽登錄六月一日十五時出港（六月二日上午六時入港）
    、六月五日二十二時三十分出港至六月六日中午十二時入港，核計後共二十八‧
    五小時。乙○○虛偽登錄六月四日上午一時入港（六月三日十四時出港），共計
    十一小時。再依漁民申購補充油量計算公式（○‧二三乘出海時數乘馬力）核算
    ，被告二人所為，可使丙○○多申購一○八一‧五七五公升（○‧二三乘二八‧
    五乘一六五）、四一七‧四五公升。另依漁船用柴油係由行政院農委會補助每公
    秉一六三○元（參見丁○○上開證詞）計算，可知子○○因而間接使丙○○得到
    不法補助利益一七六三元，乙○○因而間接使丙○○得到不法補助利益六八○元
    ，被告二人辯稱未圖丙○○不法之利益，尚無可採，被告二人所辯伊等並無圖利
    犯行，已難採信。
(四)茲按所謂主管事務，係指依法令於職務上對於該事務有主持或執行之職權者而言
    。次按圖利罪只須有圖利之行為即為既遂，不以得利為構成要件（參照最高法院
    三十一年上字第三○四號、六十七年台上字第三○八五號判例意旨及最高法院八
    十八年台上字第六○二九號判決意旨）。本件被告乙○○之選任辯護人雖提出八
    十五年五月十四日六時十五分至六月一日二時止，總時數為五十二時四十五分，
    所得配油之總數量為二○○一‧八六二五公升，已超過得獲配之二○○○公升上
    限，因而主張龍誠號船主不可能獲有利益云云（參見本院卷一第一五六、一五七
    頁）。經本院核對該配油記錄所載「五月十四日至六月六日，於八十五年八月六
    日核配九十二時五十分」，與上開彰化區漁會所檢送之八十五年八月六日補充漁
    船油申請書所載相符（參見本院卷一第一九五頁），惟依一九五頁之補充漁船油
    申請書之出港時間及進港時間所載（出發港均為塭仔港），確有載明與本件有關
    之「六月一日十五時出港」、「六月五日二十二時三十分出港」、「六月六日十
    二時入港」、「六月四日一時入港」之登載，核與上開漁船進出港登記簿及檢查
    簿所載完全相符，且依該一九四頁、一九五頁所載三月、四月、五月、六月之進
    出港時間核算後，均未超過上開每月得累計申購時數之數量，又其下之核實出海
    時間，馬力數，核實補充油量二○○○公升，復經該漁會核認無訛，佐以丙○○
    六月十七日警訊所供「加油是以時數並以五次漲退潮核配油數五百加侖，如超過
    出港時（次）數亦不計算核配」云云（參見八十六年偵字第四九五號卷三八頁）
    ，可見彰化區漁會於權責內如何審核該「每次申購」之時數，加以計算數量有無
    超過二千公升，係屬行政權量範圍，並不足以進而推定被告二人上開虛偽登記，
    不足以圖利丙○○之龍誠號得以獲配柴油之不法利益，則被告上開片斷之所辯，
    礙難採取。
(五)又依修理龍誠號之證人王明川於八十五年十二月二十五日警訊時供稱「是在五月
    二十日下午至塭仔港看要修理的部分」、「大概在六月六日、七日左右前往施工
    ，當時龍誠號已吊上岸拆解‧‧‧約修理二十幾天，大概在六月二十八日、二十
    九日左右修復‧‧‧引擎機器部分不是我修理」云云（參見八十六年偵字第四九
    五號卷七八、七九頁），證人王明川、王定福、王書卿於八十五年十二月二十三
    日偵查中所供「我們在六月一日之後有幫他整修，我們做了二十多天，但我們了
    解他另外去換裝引擎，在中秋節之後才修好」云云（參見八十五年偵字第九八六
    四號卷十八頁），核與丙○○八十五年十二月二十五日警訊所供相符（參見八十
    六年偵字第四九五號卷八○、八一頁），則依丙○○警訊所供「（五月二十日至
    六月一日，這期間龍誠號膠筏有無報關出海作業，共幾次）有出海，幾次我不記
    得了」云云，八十五年十二月二十三日偵查中所供「（你船何時沒有出海）我八
    十五年五月三十一日向辛○○說要上架之後，就沒有出海，且我記得我從五月二
    十日左右，就也沒有出海，只有在岸邊以龍誠號放網捕捉紅蟳，且我的船放在塭
    仔駐在所左前方之空地，我於五月初就向陳福氣借船」云云（參見同上偵查卷十
    七頁），對照本院卷一第一九五頁所載龍誠號除五月十四日六時出港外，另有「
    五月二十五日三時三十分出港」、「五月二十六日三時三十分出港」、「五月三
    十日十四時出港」、「五月三十一日十七時出港」、「六月一日十五時出港」、
    「六月三日十四時出港」、「六月五日二十二時三十分出港」之資料，及扣案之
    塭仔漁港駐在所「進出港船筏安檢執行登記簿」所載：五月十三日六時福氣號出
    港（船員黃武宗，以下同），五月十四日六時龍誠號出港（丙○○），五月十九
    日四時三十分福氣號出港（黃武宗），五月二十日四時福氣號出港（黃武宗），
    五月二十五日三時三十分龍誠號出港（丙○○），五月二十六日三時三十分龍誠
    號出港（黃武宗），五月三十日十四時龍誠號出港（黃武宗），五月三十一日十
    七時龍誠號出港（丙○○），六月一日十五時龍誠號出港（黃武宗）等等，益見
    該龍誠號至少已在五月中旬即有修理必要之情事，則被告二人既在該塭仔駐在所
    工作已有相當一段時間，該船且放在駐在所左前方空地，自可知悉該龍誠號有上
    架修理之情事，猶為上開虛假之登記，顯堪認有圖利之犯行甚明，是被告二人上
    開所辯，核係卸責之詞，均難採信。
四、按貪污治罪條例所謂直接圖利，係指其可使自己或第三人直接圖得利益，無須迂
    迴假手他人而言，至間接圖利，係指其適用迂迴曲折之方法或假手他人，使利益
    歸屬於自己或他人而言（參照最高法院八十八年台上字第七一八三號判決意旨）
    。經查，被告子○○、乙○○二人上開虛假之登錄進出港時間，係為使丙○○圖
    得較廉之漁船用柴油，而該漁船用柴油之核發須經彰化區漁會之審核無誤後，始
    得據以作業，並依法核配，自堪認被告二人係間接圖利，是核被告二人所為，均
    係犯刑法第二百十三條公務員登載不實罪，及貪污治罪條例第六條第一項第四款
    之對於主管事務間接圖利罪。公訴意旨認係犯同條項第五款之罪，起訴法條容有
    未洽，應予變更。又被告等犯後，貪污治罪條例於八十五年十月二十三日修正公
    布，同月二十五日生效施行，上開條例第六條第一項第四款之要件修正為「圖私
    人不法之利益」，法定刑由處五年以上有期徒刑，得併科新台幣一百萬元以下罰
    金，修正提高為處五年以上有期徒刑，得併科新台幣三千萬元以下罰金，以修正
    前之舊法較有利於行為人。且新法第八條之「於犯罪後自首，如有所得並自動繳
    交全部所得財物者，減輕或免除其刑」規定，第九條「本條例修正施行前，犯第
    四條至第六條之罪，於修正施行後一年內自首者，準用前條第一項之規定」，於
    本案均無適用之情事，因而整體綜合比較後，應以舊法有利於被告，自應適用修
    正前之規定論處。被告子○○先後三次犯行，時間緊接，觸犯構成要件相同之罪
    名，顯係基於概括犯意為之，應依連續犯論處。且丙○○何時就該三次虛假登錄
    而申購漁船用油，非被告子○○所能掌握，其每次登錄時均堪認具有圖利犯意，
    因而其所犯上開二罪，均係連續犯，併此敘明。被告等各所犯前開二罪，有方法
    結果之牽連關係，應依牽連犯之規定，從較重之對於主管事務間接圖利罪處斷。
    又被告等所犯本件之罪，情節輕微，所圖得之不法利益，均在五萬元以下，應依
    前開條例第十一條第一項規定減輕其刑。且本件被告等因慮及漁民生計，未深思
    其所為係違法之事，被害之國家法益，尚非嚴重，而情輕法重，其犯罪之情狀，
    衡情可堪憫恕，均酌量再減輕其刑，並依法遞減之。原審經審理之結果，認被告
    二人罪證明確，予以論科，固非無見。但（一）被告二人係依據法令從事公務之
    人員，依貪污治罪條例第二條之規定，此係犯罪構成要件之一，不僅應於主文及
    事實、理由內具體載明，且應於據上論斷之法條上引用之，原審疏未於判決主文
    內載明，並於據上論斷欄漏未引用，均有未合。又（二）依上所述，本件被告二
    人應係間接圖利，惟原審誤係直接圖利，亦有未合。且（三）依法律整體一體適
    用之原則，適用法律不能割裂適用，原審於適用論罪科刑時，引用舊法，卻於減
    輕其刑及褫奪公權時，引用新法，亦有未合。被告二人提起上訴，雖否認有上開
    犯行，難認有理由。檢察官之上訴書且已載明僅就被告辛○○被訴湮滅證據及賭
    博部分，提起上訴，因而並未對被告子○○、乙○○提起上訴甚明。是被告二人
    之上訴雖為無理由，但原判決既有上開可議，即屬無可維持，應由本院就此部分
    撤銷改判。爰審酌被告等犯罪之動機、方法，犯罪所生損害及犯罪後態度等一切
    情狀，各量處如主文第二項、第三項所示之刑，並依法宣告褫奪公權各一年，以
    示懲儆。復查被告等前均未曾受有期徒刑以上刑之宣告，此有臺灣彰化地方法院
    檢察署刑案資料查註紀錄表及本院被告之前科表在卷可稽，其等經此偵審程序及
    刑之宣告教訓，當知警惕而無再犯之虞，以前之素行亦無可議，因而為勵其等自
    新，本院認其等宣告之刑以暫不執行為宜，爰均併諭知各緩刑五年，以啟自新。
    且依修正前貪污治罪條例第九條之規定：犯第四條至第六條之罪者，其所得財物
    應予追繳，並依其情節分別沒收或發還被害人。前項財物之全部或一部無法追繳
    時，應追徵其價額或以其財產抵償之。此條文既明定「所得財物」而不及利益，
    因而於本案自無適用之餘地，併此敘明。
乙、被告辛○○部分：
一、訊據上訴人即被告（下稱被告）辛○○，固坦承有於前揭事實欄三所載時間，為
    己○○多登錄出海時數於其主管事務所掌漁船進出港登記簿及彰伸二號漁船進出
    港檢查簿，及在該塭仔駐在所內之公共場所，向庚○○所經營如附表所示之六合
    彩，以開玩笑要向其簽六合彩之事實，惟矢口否認有公務員登載不實罪、賭博罪
    之犯行，並於原審及本院先後辯稱其係因曾於同年三月間徵用彰伸二號出海，協
    助救助因機件故障被困海上之福氣號，時數約二、三小時，未辦理報關出港手續
    ，事後因己○○為向漁會申購用油，時數不足，要求補登該次未報關之時數，遂
    允所請而為延長時數之登記及核章等語。惟查：
(一)被告於八十五年十二月十一日偵查中供稱「在去年（按指八十五年）十月或十一
    月份己○○要求說他要中油不足，要我幫他多簽二個小時，我有幫他多簽二個小
    時一次」、「沒有幫龍誠號多簽出港時間」云云（參見八十五年偵字第九六三○
    號卷三三三頁），核與被告於同日調查站調查時所供一致，且核與同案被告己○○於八十五年十二月十二日調查時及同日偵查中所供「辛○○會幫我多簽一、二
    小時我出海時數，在八十五年三、四月間替我簽，一直到五月間」、「我的外號
    叫『也不』」、「拜託過一次多二個小時，時間是在去年五月左右，但確實時間
    我記不得」云云相符（參見八十五年偵字第九六三一號卷七、八頁。二八頁及調
    查站之卷），可見被告上開偵查中之所供，已堪採信。
(二)被告辛○○於原審八十六年七月十九日審理時供稱「己○○說要加油少二個小時
    ，因三月底海浪很大，我求助於他救人」云云（參見原審卷七○頁），並提出彰
    化縣警察局和美分局塭仔駐在所員警工作記錄簿及呈報單為憑（參見原審卷七三
    至七五頁），茲依該八十五年四月六日呈報單上雖載「本所列管寄港船筏福氣號
    於『八十四年』三月三十日上午六時報關出港‧‧‧於下午二時許天氣突然轉壞
    海上突起巨浪‧‧‧本所接獲求援，派船檢辛○○並請求彰伸二號支援前往搶救
    」云云，並據證人沈由松於本院八十八年八月三十日調查時供稱屬實在卷，惟沈
    由松同日亦供稱「彰伸二號當時出港未登記，因公出去或救難出去都不登記，一
    般出海捕魚都要登記」云云（參見本院卷二第十七、十八頁），可見該緊急救難
    事件如屬實，惟刑法第二百十三條之罪，係以保護公文書之正確性為目的，祇須
    公務員以明知為不實之事項登載於職務上所掌公文書，及足以生損害於公眾或他
    人為要件，其犯罪即已構成，而不因其登載時，有無生損害於公眾或他人之犯意
    ，及實際上已否生損害而異（參照最高法院三十一年上字第一八二六號、四十四
    年台上字第三八七號判例意旨）。本件上述不實登載，既多出實際出海時數二小
    時，而被告復未在該項不實登載後，附記其不實之原因，就形式上觀察，自有足
    生損害於公眾之虞，犯行要堪認定。
(三)上開被告向同案被告庚○○經營如附表之六合彩而簽賭之犯行，亦據被告於八十
    五年十二月十一日、八十六年一月十七日調查時及偵查中供稱「八十四年開始簽
    ，一直到八十五年十一月十九日止，是庚○○在經營六合彩，我是向她簽的」、
    「八十四年底簽到八十五年十一月間，共簽了幾次忘了，很久才簽一次，每次簽
    幾百元或一千元，是簽二星及三星，沒簽中過」甚詳在卷（參見八十五年偵字第
    九六三○號卷五頁、三三一頁），核與同案被告庚○○同日調查時、偵查中所供
    「經營六合彩二年了」、「辛○○半年前開始簽了約四次，有付錢」、「做二星
    、三星、台號，每簽一支，二星收八十元，三星的是七十五元，台號收九十元」
    、「辛○○從去年十月份往前推半年內向我簽四次，他都是簽二星、三星」云云
    （參見同上卷十四頁、三一七頁）相符，復與己○○於八十五年十二月十二日、
    八十六年一月十七日偵查中所供吻合（參見八十五年偵字第九六三一號卷八、三
    ○頁），並有被告於八十五年十一月十九日向庚○○簽賭六合彩之電話錄音帶（
    參見八十六年偵字第四九五號卷調查站之譯文及錄音帶）及庚○○經營六合彩之
    扣案證物可憑（參見八十五年他字第三五一號卷第三宗卷），又證人庚○○於本
    院八十七年九月三日調查時亦為相同之證稱（參見本院卷一第五四頁），況被告
    於本院八十九年三月二十九日辯論庭時，亦供稱「有向庚○○簽六合彩」、「在
    駐在所前面簽，她在賣魚問我是否要簽，我隨便說好」等語在卷，對照被告及庚○○於調查時及偵查中，並未有以電話簽賭之供稱，電話錄音中且僅陳明「但要
    現金」等語，並未強調均以電話簽賭，而被告所簽之次數非僅一、二次，自須依
    期交付簽賭金，證人庚○○且於本院調查時供稱「（他簽的錢如何交給妳）我去
    海邊賣魚時再向他收」等情，足見被告確有在塭仔駐在所之公共場所簽賭六合彩
    之賭博犯行，昭然若揭，至為顯明，其於本院審理時辯稱係以電話簽賭應不為罪
    云云，礙難採信，是其上開賭博犯行，亦堪認定。
二、核被告所為，係犯刑法第二百十三條之公務員登載不實罪、第二百六十六條第一
    項前段賭博罪。被告所犯賭博罪，有多次犯行，時間緊接，手法相同，顯係基於
    概括犯意，應依連續犯規定論以一罪，並依法加重其刑。被告所犯前開公務員登
    載不實及賭博罪，犯意各別，要件互異，應分科併罰。原審經審理之結果，就被
    告所犯之公務員登載不實罪，認罪證明確，予以論科，固非無見，惟同時認被告
    該部分犯行，有牽連犯貪污治罪條例第六條第一項第五款之圖利罪，而從一重之
    圖利罪處斷，自有未合（理由詳後敘），被告提起上訴，雖否認有公務員登載不
    實罪之犯行，但依上所述，難認有理由，惟被告以伊未有圖利犯行而指摘原判決
    此部分之認定，非無理由，應由本院就此部分撤銷改判。又原審以「被告及庚○○之自白，均未提及被告係前往庚○○住處簽賭，而監聽錄音，更證明被告確係
    以電話簽賭，則被告簽賭地點，顯非前開公眾得出入之場所，其所為尚難以前開
    罪名相繩」云云，而就被告賭博部分，為被告無罪之諭知，固非無見。但依上所
    述，被告於本案審理時已供稱有在駐在所簽賭，亦無其他客觀證據可認被告均係
    以電話簽賭，因而原審之認定自有未合，檢察官以「庚○○在彰化縣伸港鄉○○
    路○段三四二號公眾得出入場所經營六合彩，被告以電話簽賭，自係在該地點賭
    博」云云，雖非完全有據，但原判決上開部分之認定，既有可議，即屬無可維持
    ，應由本院撤銷改判。爰審酌被告犯罪之動機、方法，犯罪所生損害及犯罪後態
    度等一切情狀，量處如主文第四項所示之刑，並依法就賭博罪之罰金，諭知易服
    勞役之折算標準，以示懲儆。復查被告前未曾受有期徒刑以上刑之宣告，此有臺
    灣彰化地方法院檢察署刑案資料查註紀錄表及本院被告之前科表在卷可稽，其經
    此偵審程序及刑之宣告教訓，當知警惕而無再犯之虞，以前之素行亦無可議，因
    而為勵其自新，本院認其等宣告之刑以暫不執行為宜，爰併諭知緩刑五年，以啟
    自新。
三、公訴意旨略以：被告辛○○上開公務員登載不實罪之犯行，亦牽連犯有貪污治罪
    條例第六條第一項第五款之圖利罪云云，固非無見。惟查：
(一)按修正前貪污治罪條例第六條第一項各款所規定之圖利罪，必須所圖者為不法之
    利益，始克相當，倘所圖者不能視為不法利益，縱另犯他罪，亦難論以上開罪名
    ，故有關犯圖利罪之行為人，是否有圖利之意思，所圖者為何不法之利益，須於
    事實欄加以記載，並於理由內加以說明，方為合法（參見最高法院八十八年度台
    上字第七一八三號判決意旨）。依上所述，證人沈由松於本院之證詞，及上開警
    局之呈報單所載內容，彰伸二號確有於三月三十日出港救援之情事，則該彰伸二
    號得據以申請漁船用油，應係其得主張之合法利益，被告雖登載不實，已難見其
    主觀上有圖利之犯意。又依上所述，被告辛○○雖有補登己○○二小時之不法犯
    行，但依證人丁○○於八十五年十二月三十日偵查中所供「（賣柴油給漁民，政
    府有補助）有的，每一千公升補助一千六百三十元」云云（參見八十五年偵字第
    九七二三號卷八六頁），又於本院調查時供稱「船主來申請時會拿進出港時間的
    檢查簿由我們核對無誤，才可以填單申請用油，漁會依配油手冊計算再拿到中油
    申購」、「（漁船進出未登記，什麼情形可以補登）照規定不能補登，即使是警
    員事後補登，我們也沒有辦法配油給他」、「（如何看出是事後補登）如果二十
    日申請，十九日要補登，依正常情形我們無法配油。若是沒出港，十九日補登的
    ，我們就看不出來」云云（參見本院卷二第四七、四八頁），可見未出港之補登
    無法看出來，但有進出港日期之前後次序者，依規定並不能補登，且無法核配較
    廉之柴油甚明。
(二)依彰化縣彰化區漁會八十八年一月二十八日八八彰漁供字第一二八七號函（參見
    本院卷一第一六二頁），所檢送彰伸二號八十五年間申購漁船用柴油之申請表所
    載：八十五年一月十八日為八十三時十分，一月二十五日為四十二時，二月十二
    日為五十八時，三月六日為四十四時三十分，三月十一日為五十二時，三月十五
    日為四十七時，三月二十日為四十三時三十分許，四月十一日為三十四時三十分
    ，四月十七日為四十五時，四月二十五日為四十五時，五月六日為四十七時三十
    分，五月二十一日為四十七時，五月三十一日為五十四時，六月八日為四十三時
    三十分，六月十七日為三十八時三十分‧‧‧八月七日為二十五時三十分，八月
    八日為九時三十分，八月十七日為四十一時，八月二十四日為六十時三十分，十
    月十五日為三十時，十一月四日為二十五時二十分，十一月二十六日為三十八時
    五十分，十二月七日為五十五時四十五分，參互以觀，可見八十五年十月、十一
    月間之申請柴油並無明顯異常之處。且無八十五年三月三十日出海之記載，又自
    八月二十一日出港後，至十月五日始再有出港申請用油之記錄（參見本院卷一第
    一六九頁、一八五頁、一八六頁）。況己○○所有之彰伸二號漁船進出港檢查簿
    自八十五年一月二十七日起至十月五日以前之資料，業已被撕毀而無法比對，經
    比對該檢查簿一月二十七日以前，及十月五日以後之記載，與上開補充漁船油申
    請書所載之進出港時間，亦屬相符。經本院再調取該塭仔漁港駐在所「進出港船
    筏安檢執行登記簿」，一一比對八十五年一月至八月所登記之彰伸二號進出港時
    間，與本院卷一第一六三至一八五頁「補充漁船油申請書」所載之進出港時間，
    仍屬相一致，尤其該「進出港船筏安檢執行登記簿」自八十五年八月二十一日後
    ，至同年九月十四日止，並無進出港之註記，則被告嗣後之補登二小時是否可造
    成己○○得以申購較廉之柴油，即屬難以證明，是被告辯稱伊未有圖利之犯行，
    尚非不可採信。
(三)又上開同案被告子○○、乙○○，於八十五年五月六月虛偽登載龍誠號進出港之
    簽註情節，彰化縣警察局和美分局及移送單位法務部調查局，並未查獲被告辛○○有共同犯行，且依扣案之塭仔漁港駐在所之漁檢責任區資料手冊所載，該龍誠
    號及福氣號均係辛○○之漁責區，則縱依己○○於偵查中所供伊有轉售用剩漁船
    用柴油之情事（參見八十五年偵字第九六三一號卷七、八頁），但公訴人並未起
    訴被告辛○○為共同正犯，亦無其他佐證可佐，復依扣案之漁檢責任區資料手冊
    所載：此彰伸二號之漁責區非屬被告，而係丑○○，仍難遽認己○○上開彰伸二
    號所申購之漁船用油均為不實，自難推論被告上開二小時之補登有圖利己○○之
    不法。原審未細心勾稽，遽認被告有圖己○○不法之利益三百二十六元云云，顯
    有未合。被告以上開理由，提起上訴，非無理由，本應依法為被告此部分無罪之
    諭知，但檢察官認此部分與上開有罪之公務員登載不實罪之犯行，有裁判上一罪
    之牽連關係，因而無庸另為被告無罪之諭知，附此載明。
貳、無罪部分：
甲、被告辛○○部分：
一、公訴意旨略以：被告辛○○於八十五年十月間，得知有漁民議論員警為漁民虛偽
    簽註出海時間，並明知有員警在己○○所有彰伸二號漁船進出港檢查簿上虛偽登
    錄該船進出港之時間並予以核章，該彰伸二號漁船進出港檢查簿係關係他人刑事
    被告案件之證據，竟於八十五年十月八日或九日，在塭仔駐在所打電話告知己○○之妻庚○○，請庚○○轉告己○○撕毀彰伸二號漁船進出港檢查簿不實之進出
    港記錄，庚○○將上情轉告己○○後，己○○知悉其彰伸二號漁船進出港檢查簿
    有虛偽登錄進出港時間之情事，竟於八十五年十月九日或之後某日，攜帶彰伸二
    號之漁船檢查簿至塭仔駐在所，由辛○○將彰伸二號漁船進出港檢查簿自八十五
    年一月二十七日以後至同年十月五日以前之不實進出港記錄予以撕毀而湮滅證物
    ，因認被告涉犯刑法第一百六十五條之罪云云。
二、按犯罪事實應依證據認定之，無證據不得推定其犯罪事實，為刑事訴訟法第一百
    五十四條所明文規定。次按刑法第一百六十五條所謂湮滅關係他人刑事被告案件
    之證據，必以所湮滅者非其本人犯罪之證據為要件，否則縱與其他共犯有關，亦
    難律以該項罪名（最高法院二十五年上字第四四三五號判例意旨參照）。上開公
    訴意旨，無非以八十五年十月八日至九日、十月十一日至十二日之電話錄音內容
    ，同案被告己○○於偵查中之供詞，及檢察官勘驗筆錄等等，資為論據。
三、訊據上訴人即被告（下稱被告）辛○○，堅決否認有上開湮滅證據之犯行，並辯
    稱彰伸二號之漁船進出港檢查簿因遭海水浸溼，己○○請教其如何處理，其乃以
    電話告知庚○○，轉知己○○將浸溼不明部分撕掉，並未幫己○○撕毀檢查簿，
    亦無湮滅證據之犯行云云。經查：
(一)依卷附法務部調查局彰化縣調查站監聽電話錄音之資料，被告確於八十五年十月
    八日至九日間，曾以電話向庚○○稱：「那本（漁船進出港檢查簿）拿出去丟掉
    ，再申請一本新的」，同年十月十一日至十二日間，又以電話對庚○○稱：「其
    他的我都已幫他（己○○）撕掉了，我是再求證是否有撕掉，看撕得是否整齊，
    你看一下」，並對己○○稱：「有撕地方看是否撕得整齊，有人問，你就說是小
    孩撕破，所以撕整齊一點，說是小孩畫到的，所以才撕掉的」等語，此有電話錄
    音帶及譯本在卷可稽（參見卷面註記八十五年偵字第九六三○號辛○○黃智仁黃
    明輝李秋蝦庚○○蔡建次之調查局卷），已堪認被告確有撕毀之情事。又依被告
    於八十五年十二月十一日偵查中所供「曾向己○○於八十五年十月十一日或十二
    日說要向進出檢查簿撕掉之事」、「我就叫他們撕掉而已」、「八十五年十月十
    六日有叫庚○○關於檢查簿之事在外，不要亂說」、「（你何時向己○○說要撕
    掉，叫他去領新的檢查簿）約在十月份通知己○○」云云（參見八十五年偵字第
    九六三○號卷五至七頁），對照己○○於八十五年十二月十二日偵查中供稱：「
    因出海時數不實，故撕掉」等語（八十五年度偵字第九六三一號卷七頁），益見
    被告上開所辯為不實，已難採信。
(二)又依扣案彰伸二號漁船進出港檢查簿勘驗結果：該檢查簿自八十五年一月二十七
    日登記進出港後，簿冊內留有被撕毀後所殘留之痕跡，經勘驗有八張係被撕毀，
    復自同年十月五日始又有進出港紀錄之情事，有檢察官之勘驗筆錄可憑（參見八
    十五年偵字第九八六四號卷四六頁）。且經原審及本院調取該檢查簿遭水浸溼程
    度，加以勘驗可知，其較之扣案其他漁船進出港檢查簿，並無特別嚴重之處，又
    該檢查簿縱有遭水浸溼，既不影響於被撕毀部分前後之紀錄，又有何撕毀之必要
    ﹖足證被告確有共同撕毀之行為，至為明確，被告事後所辯，與己○○事後在審
    理中之供述，均無非卸責及迴護之詞，均難採信。惟依起訴書所載，被告己○○
    並未被起訴該法條之罪，亦未被以該罪偵辦，則被告辛○○於調查站及偵查中除
    上開所供外，並無其他新的湮滅證據行為顯現，依上開所援引之見解，參以最高
    法院二十四年七月總會決議之意旨，堪認被告上開所為與刑法第一百六十五條所
    定之要件，尚有未符，自難遽論科以該刑責甚明。
四、原審遽依檢察官之起訴理由，而論科被告上開湮滅證據罪，雖非無見。但依上所
    述，被告之所為，與該罪之構成要件既有不符，即難令其應負該罪之刑責。檢察
    官以原審認定被告與己○○為共犯，顯有未合而提起上訴，雖為無理由，但被告
    以上開理由，而提起上訴，指摘原判決此部分為不當，為有理由，應由本院就此
    部分撤銷改判，並依法為被告此部分無罪之諭知，用昭公允。
乙、被告丑○○部分：
一、公訴意旨略以：被告丑○○係彰化縣警察局和美分局塭仔駐在所之警員，依臺灣
  地區漁港安全檢查作業之規定，皆負責執行彰化縣線西鄉塭仔漁港漁船進出港安
    全檢查之工作，為依據法令從事公務之人員。該漁港漁船之進出港，依規定須由
    值勤之員警在該駐在所保管之漁船進出港登記簿，及漁民自行保管之漁船進出港
    檢查簿等公文書上登錄進、出港之時間，並依實簽章，且經登船檢查後，始得合
    法進港卸魚貨或出港捕魚作業。而漁民向彰化區漁會申請代購漁船用油，則需檢
    附漁船進出港檢查簿及配油手冊，持向漁會承辦人員，按漁船進出港檢查簿所登
    記出海作業之時間，核定其得申購之核配數量，辦理代購轉交。其明知丙○○於
    八十五年六月一日中午起至同年月七日止，並未駕駛龍誠號膠筏出海作業，而係
    駕駛借來之福氣號膠筏出海在沿岸捕抓蝦蟹，竟意圖為他人不法之利益，於其值
    勤時，就主管之漁船進出港安全檢查事務上，在職務上所掌之漁船進出港登記簿
    及龍誠號漁船進出港檢查簿之公文書，虛偽登錄龍誠號進、出港之時間，並予以
    核章，其中丑○○虛偽登錄八十五年六月七日十六時出港，據以偽造漁船進出港
    登記簿及龍誠號之漁船進出港檢查簿，足以生損害於塭仔駐在所對於漁船進出港
    檢查及彰化區漁會核配漁船用柴油數量之正確性，以此方法圖利丙○○，使丙○○得以廉價多申購漁船用柴油，因認被告涉有刑法第二百十三條，貪污治罪條例
    第六條第一項第五款圖利罪嫌云云。
二、按犯罪事實應依證據認定之，無證據不得認定其犯罪事實，為刑事訴訟法第一百
    五十四條所明文規定。次按事實之認定應憑證據，如未能發現相當證據，或證據
    不足以證明，自不能以推測或擬制之方法，以為裁判基礎（最高法院四十年台上
    字第八六號判例意旨參照）。上開公訴意旨，無非以證人丙○○、陳福氣等人之
    供詞，堪予認定龍誠號已於八十五年六月一日上架整修，而被告所稱劃掉之時間
    應係在後，當時已先被和美分局督察組人員查獲而劃掉等等，資為論據。
三、訊據上訴人即被告（下稱被告）丑○○，堅決否認有上開公務員登載不實、圖利
    犯行，並辯稱伊六月七日當日發現不對時，即已劃掉，並非督導時始劃掉，證人
    丙○○等人所供並非相符。且被告僅有簽註出港時間，並未填載入港時間，龍誠
    號並無法辦理柴油申購，亦無圖利犯意可言云云。本院經查：
(一)證人丙○○固於八十五年十二月十二日在法務部調查局彰化縣調查站調查時證稱
    ：「在今（八十五）年五、六月間借用福氣號在岸邊放網捉螃蟹，在作業完十餘
    小時後進港上岸，就遭和美分局督察組查獲，帶去問話，經我向該分局巡官解釋
    ，只在岸邊作業並未出海，該分局人員就在龍誠號進出港檢查簿上進出港欄劃線
    註銷，亦即原先登記當日出海作業時間不算」云云（參見八十五年度偵字第九七
    二三號卷之調查局卷），惟於八十五年十二月二十一日偵查中，經檢察官訊以「
    你所說將你檢查簿劃掉的是那位」，證人當場指認「是庭上的甲○○」，當庭之
    甲○○卻供稱「八十五年六月七日我還在八卦山派出所」，檢察官再訊以證人丙○○「到底是如何一回事」，證人供稱是甲○○跟我問筆錄時，我才看到被劃掉
    ，平常我的進出港檢查簿都放在塭仔駐在所」，檢察官訊以「當天是誰查到你在
    岸邊」，證人答稱「我是當天賣完紅蟳後才被查到，是被戊○○及癸○○查到，
    後來更正為癸○○是事後才來問我的」，當庭之戊○○陳稱「丙○○所言不對」
    檢察官再訊以「何時查到丙○○的龍誠號上架」，癸○○先陳稱「是我查到的，
    辛○○的漁責區用鉛筆加註龍誠號於五月三十一日上架整修，我看到檢查簿上六
    月一日至六日有登載龍誠號進出才發現的」等語後，戊○○及甲○○再供稱「我
    們是事後才知道」等語（以上參見八十五年偵字第九八六四號卷三至五頁），是
    證人丙○○於調查站時上開巡官劃掉之指稱云云，是否堪採，並非無疑。
(二)被告丑○○於八十五年十二月二十一日偵查中亦供稱「龍誠號於八十五年五月三
    十一日及六月一日出港進港簽註是我所寫」、「（八十五年六月七日出港簽註為
    何會劃掉）因為他六月七日沒有入港，是我寫完之後，發現沒有出海才劃掉」等
    語，同日戊○○並供稱「（八十五年六月八日有到塭仔駐在所去訊問辛○○漁船
    上架之事）是在八十五年六月十七日才去訊問，之前有沒有去訊問，我要看出入
    登記簿」等語，被告再供稱「（為何上架的船還向他簽證）因為他向我說龍誠號
    ，是辛○○跟我說龍誠號沒錯，因為是他的漁責區」云云（參見同上卷七、八頁
    ），對照戊○○係於八十五年六月十七日對丙○○做訊問筆錄（參見八十六年偵
    字第四九五號卷三七頁），彰化縣警察局和美分局八十五年六月九日勤務督導報
    告所載督導所見「缺點二（四）00000000出港（丑○○檢查），劃掉（
    黃員蓋職名章）」，漁船進出港登記簿所載六月七日之進港人數為空白且無人簽
    證，漁船進出港檢查簿六月七日並無進港時間之登記（參見同上卷五○、五一頁
    、六一頁）等情，佐以戊○○於八十五年十二月二十日偵查中所供「（對丙○○
    在調查站筆錄有何意見）我是事後去查案的」、「（八十五年六月七日十六時龍
    誠號進出港被劃掉是如何一回事）我是事後去查案，才發現有劃掉之情形」等語
    （參見八十五年偵字第九六三○號卷八二頁），可見被告辯稱當時發現未出港即
    劃掉云云，尚非無憑。
(三)又證人丙○○於八十五年十二月二十日偵查中再供稱「（你在調查站所言叫你劃
    掉的巡官是誰）我記得是戊○○巡官也有去，誰叫我劃掉的，我不能確定」，證
    人戊○○供稱「（到底是你要人家劃掉的）我們去了二、三次，忘了是誰，我可
    以去找其他的巡官來」，證人丙○○供稱「（到底誰要你劃掉）有包括戊○○二
    、三個人去，但是他們叫我劃掉，不過是一個叫我劃的或幾個叫我劃的，我不敢
    確定」，戊○○供稱「（你們幾個人去查）我記得是甲○○，我及組長陳滿賢，
    我可以去拿我們分局內勤人員出入登記簿來核對」，丙○○再供稱「我向檢查人
    員說，我沒有出港，只在岸邊抓紅蟳，他們就幫我簽」、「我回來就被查獲了，
    就被戊○○及甲○○叫過來問，然後把進出港檢查簿劃掉」，戊○○供稱「（八
    十五年六月七日督察組還有誰去查）柯文盛巡官」云云，丙○○供稱「看本人才
    清楚柯文盛有無外出訪查」云云（參見同上卷八二至八五頁），益見該出港簽註
    確係於六月十七日前即已被劃掉屬實。又證人丙○○於本院八十八年二月二十五
    日調查時證稱「劃去就表示沒有出海，而等漁船修好才出海」、「在調查局陳述
    均實在」云云（參見本院卷一第二一八頁），對照證人甲○○於本院八十八年四
    月一日調查時證稱「八十五年六月十七日有去塭仔港」、「是因為我們組長於六
    月九日有去塭仔港駐所督導時發現龍誠號發生一些事情後，我們去找船主了解‧
    ‧‧因為是辛○○轄區，請他約船主，而船主丙○○說他六月十七日有空，我才
    去做筆錄」、「他稱因為他的船上架後，他為了生活，他有借朋友的船福氣號，
    有要出港作業‧‧‧當時是丑○○值班兼安檢，漁民出港報關就給他簽證，之後
    他來一看船時，發現報關的船與出港的船不符，因為丙○○的船是福氣，使用汽
    油，與膠筏使用柴油是不一樣，當時就被丑○○制止後，有離開港區」、「他沒
    有講清楚，可能是派出所劃掉」云云（參見同上卷二九一、二九二頁），及證人
    癸○○於本院八十八年五月二十六日調查時證稱「其中丑○○於六月七日十六時
    有發現魚港進出登記簿，安檢執行登記簿，我督導時已被劃掉」、「應該是沒有
    出港」、「戊○○於六月十七日有問過丙○○」、「六月九日去督導即已被劃掉
    」等語，同日丙○○所供「是六月七日即已劃掉」、「（何人劃掉）要出去時被
    發現即稱不可出海，就把它劃掉」、「就沒有出海，在港裡捕螃蟹，用破的網捕
    而已」云云（參見同上卷三三○至三三二頁），堪見該六月七日之出港簽註至少
    於六月九日前即被劃掉非虛，至何人所劃雖無法認定，但亦無客觀證據可認丙○○於六月七日確有私自出港捕魚，此觀該船並無入港之簽註自明。
四、綜上所述，並無證據可認該六月七日出港之簽註於六月九日督導時尚未被劃掉，
    則檢察官以上開丙○○等人片斷之供詞，而認被告丑○○有公務員登載不實及圖
    利罪之犯行，已嫌無據。原審並未細心勾稽，且傳喚相關證人訊問查證，即遽認
    被告所辯不可採取，自有未合。況原審依丑○○簽註之筆色與受理十七時聖莊三
    號進港，十七時三十分受理忠義號出港及和發五號進港之筆色相同，而刪除劃掉
    之筆色較深，因而認係不同筆所書，並據而認定被告應非在值勤時所劃掉云云，
  固非無憑，但經本院調取該漁船進出港登記簿所載，原審上開佐證之內容，已有
    誤載之情事，且被告當日該等註記之筆色雖非相同，但依一般常情，每人同時可
    使用多支筆工作，而塭仔駐在所之值班台與管制牌在不同處所之情事，有被告選
    任辯護人所提之相片可稽，能否依不同筆色之筆書寫而推定非同一天所為，甚有
    疑問。又依上開漁船進出港檢查簿及登記簿所載，六月七日十六時出港後，均無
    入港之註記，可見該日是否確有出港之情事，在在可疑。再依本院卷一第一九五
    頁、一九六頁上開「補充漁船油申請書」所載，亦無六月七日申請用油之資料可
    據，益見該日應無進出港之情事。此外，別無其他客觀事證，自堪認原審上開之
    推定，難以採信。是原審未詳查，即遽為被告有罪之認定，自有未合。被告以上
    開理由，提起上訴，指摘原審此部分為不當，為有理由，應由本院撤銷改判，並
    依法為被告丑○○無罪之諭知，以免冤抑。
據上論斷，應依刑事訴訟法第三百六十九條第一項前段、第三百六十四條、第二百九
十九條第一項前段、第三百條、第三百零一條第一項，修正前貪污治罪條例第六條第
一項第四款、第二條、第十一條第一項、第十六條，刑法第五十六條、第十一條前段
、第二條第一項但書、第二百十三條、第二百六十六條第一項前段、第五十五條、第
五十九條、第三十七第三項、第四十二條第二項、第七十四條第一款，罰金罰鍰提高
標準條例第一條前段、第二條，判決如主文。
本案經檢察官蔡秀男到庭執行職務
中      華      民      國    八十九     年      四       月    十二    日
                                  臺灣高等法院臺中分院刑事第二庭
                                        審判長法  官  羅  禮  政
                                              法  官  陳  欣  安
                                              法  官  蔡  聰  明
右正本證明與原本無異。
貪污部分，被告子○○、乙○○，檢察官均得上訴。被告辛○○、丑○○不得上訴。
刑法第二百十三條部分，被告辛○○及檢察官，均得上訴。被告丑○○不得上訴。
刑法第一百六十五條部分，檢察官得上訴，被告辛○○不得上訴。
刑法第二百六十六條部分，檢察官及被告均不得上訴。
如不服本判決應於收受送達後十日內向本院提出上訴書狀，其未敘述上訴之理由者並
得於提起上訴後十日內向本院補提理由書（均須按他造當事人之人數附繕本）。
                                              書記官    瑞  芳
中      華      民      國    八十九     年      四       月    十三    日
六合彩附表：
┌────┬───────────┬──────────────────┐
│賭博種類│賭        資（新台幣）│賭        博        方        式    │
├────┼───────────┼──────────────────┤
│港號二星│從○一至四五號碼中，每│核對香港政府所發行六合彩券六組中號│
│        │簽選二個二位數號碼為一│碼中有二組相同者為準，凡選中者，由組│
│        │支，須繳賭資八十二元。│頭賠付五千二百元之彩金，不中則賭資由│
│        │                      │組頭取得。                          │
├────┼───────────┼──────────────────┤
│港號三星│從○一至四五號碼中，每│核對前開六組中號碼中有三組號碼相同│
│        │簽選三個二位數號碼為一│者為準，凡選中者，由組頭賠付四萬五千│
│        │支，須繳賭資七十五或八│元或四萬七千元之彩金，不中則賭資由組│
│        │十元。                │頭取得。                        │
├────┼───────────┼──────────────────┤
│二尾直行│從○○至九九號碼中，每│核對前開六組中號碼個位數依序重組而│
│（台號）│簽選一個二位數號碼為一│成之五組二位數號碼相同者為準，凡簽中│
│        │支，須繳賭資九十元。  │者，由組頭賠付九百元至三千元之彩金，│
│        │                      │不中，則所繳賭資歸組頭所得。        │
└────┴───────────┴──────────────────┘
附錄：本案論罪科刑法條全文
修正前貪污治罪條例第六條第一項：
有左列行為之一者，處五年以上有期徒刑，得併科新台幣一百萬元以下罰金：
一、意圖得利，抑留不發職務上應發之財物者。
二、募集款項或徵用土地、財物，從中舞弊者。
三、竊取或侵占職務上持有之非公用私有器材、財物者。
四、對於主管或監督之事務，直接或間接圖利者。
五、對於非主管或監督之事務，利用職權機會或身分圖利者。
前項之未遂犯罪之。
刑法第二百十三條：
公務員明知為不實之事項，而登載於職務上所掌之公文書，足以損害於公眾或他人者
，處一年以上七年以下有期徒刑。
刑法第二百六十六條：
在公共場所或公眾得出入之場所賭博財物者，處一千元以下罰金，但以供人暫時娛樂
之物為賭博者，不在此限。
當場賭博之器具與在賭檯或兌換籌碼處之財物，不問屬於犯人與否，沒收之。
                                                                        Ｑ


司法院資訊處製作；財團法人民間司法改革基金會備份。
